最　高　行　政　法　院　判　決　　　　　　　　　九十一年度判字第一二一一號
　　上　訴　人　甲　○
　　訴訟代理人　丙○○律師
　　　　　　　　鄭念祖律師
　　被 上訴 人　經濟部智慧財產局
　　代　表　人　乙○○
右當事人間因新型專利異議事件，上訴人對於中華民國九十年四月二十六日臺北高等
行政法院八十九年度訴字第九六五號判決，提起上訴，本院判決如左：
　　主  文
上訴駁回。
上訴審訴訟費用由上訴人負擔。
　　理  由
本件上訴人起訴主張：一、訴外人黃錫洲於民國八十七年一月九日以「具圖案之高爾
夫球」向被上訴人申請新型專利，經編為第00000000號審查，准予專利。公
告期間，上訴人以其違反專利法第九十八條第一項第一款、第二款及第二項之規定，
對之提起異議，案經被上訴人為異議不成立之審定。二、系爭案與引證案之技術結構
及功效均為相同：系爭案之實心之球體結構與引證案之球體相同；系爭案之圖案層以
「印刷方式」將所需圖案印製在黏性之紙面上，與引證案具有黏性之紙質上「印上」
或烙上圖印或圖案相同，均將其上印有圖案之圖案層（覆蓋層）黏貼於球體外表；系
爭案於圖案層外表以透明樹脂塗上，與引證案於覆蓋層外表以透明薄膜塗上之結構相
同，均具有高亮度之外表。三、由上列諸項分析，系爭案球體、圖案層、外覆層皆揭
露於引證案：兩案均為包含一個球體（球心）及一其上印有標記圖案、文字數字之圖
案層（覆蓋層），再以透明樹脂（透明薄膜）覆蓋，讓圖案可以由外面看得到，所造
成之技術理念及功效均為相同。系爭案之特徵、技術手段，早已見於引證案，二者實
為同等構件，系爭案顯有違專利法第九十八條第一項第一款及第二項之規定等情，爰
請判決將再訴願決定、訴願決定及原處分均撤銷。
被上訴人則以：按系爭案主要包括一球體、一圖案層及一外覆層，其中該圖案層係以
印刷方式將所需圖案印製在具黏性之紙面上，再以刀模裁切成上下具連續齒狀銜接部
之特殊造形貼紙，可直接黏貼於球體外表，最後以透明樹脂用高壓射出方式收束包覆
於黏有貼紙之球體表面，形成外覆層，而為具有圖案之高爾夫球，乃係一具體之物品
構造創作，並非製程方法。又新型專利係以物品之形狀、構造或裝置整體審究，系爭
案固具有實心球體、圖案層、外覆層，惟引證案並未揭示系爭案之專利內容，二者整
體結構並不相同；且引證案單純注入透明材料及纏繞球心之方式，與系爭案以印刷方
式，經刀模裁切、直接黏貼、用高壓射出收束包覆之技術手段亦不相同，兩者技術功
效有別，尚非相同之構造及功效，引證案實不足證明系爭案有違專利法之規定等語，
作為抗辯。
原審斟酌全辯論意旨及調查證據之結果，以：按稱新型者，謂對物品之形狀、構造或
裝置之創作或改良，為專利法第九十七條所規定。又公告中之新型，任何人認有違反
專利法第九十七條至第九十九條規定而向專利專責機關提起異議者，依同法第一百零
二條第一項規定，除應備具異議書外，並應附具證明文件；從而有無違反專利法規定
之情事，依法應由異議人附具證據供查。本件上訴人以系爭案之結構特徵已見於美國
第4,998,734 號專利案，有違專利法第九十八條第一項第一款、第二款及第二項規定
。案經被上訴人審定，以系爭案申請專利範圍所訴求之「該圖案層係以印刷方式將所
需圖案印製在具黏性之紙面上，再以刀模裁切成上下具連續齒狀銜接部之特殊造形貼
紙，可直接黏貼於球體外表，最後以透明樹脂用高壓射出方式收束包覆於黏有貼紙之
球體表面，形成外覆層。」等專利內容，並未見揭示於引證案；引證案單純注入透明
材料與系爭案以印刷方式製作之功效有別，兩者尚非相同之構造及功效。又引證案為
美國專利，尚無專利法第九十八條第一項第二款之適用，併予說明，乃為異議不成立
之審定。上訴人不服，向經濟部提起訴願，經該部送請財團法人工業技術研究院機械
工業研究所審查結果，認為系爭案主要包括一球體、一圖案層及一外覆層，其中該圖
案層係以印刷方式將所需圖案印製在具黏性之紙面上，再以刀模裁切成上下具連續齒
狀銜接部之特殊造形貼紙，可直接黏貼於球體外表，最後以透明樹脂用高壓射出方式
收束包覆於黏有貼紙之球體表面，形成外覆層，而為系爭案具有圖案之高爾夫球者。
引證案之球心係由其上印有標記之一層覆蓋材料所包圍，其外部是被透明或半透
明膜所覆蓋，而可以從外面看到印有標記的覆蓋材料；另外尚有最外一層透明塗膜
。訴願理由指稱：於引證案附件中譯本，已揭及恰當的方法纏繞球心，而此恰當的
方法亦包括系爭案以刀模切成球體之展開圖包覆於球體外表。兩案均為相同之球體、
圖案層（覆蓋層）、外覆層（表層），所達成之技術理念及功效均為相同云云。惟查
，引證案並未揭示系爭案「該圖案層係以印刷方式將所需圖案印製在具黏性之紙面上
，再以刀模裁切成上下具連續齒狀銜接部之特殊造形貼紙，可直接黏貼於球體外表，
最後以透明樹脂用高壓射出方式收束包覆於黏有貼紙之球體表面，形成外覆層」之結
構特徵，系爭案中圖案層之特殊設計有別於引證案，兩者整體之技術、特徵及功效並
非屬相同，引證案並不足以證明系爭案有違新型專利之要件，有審查意見書可按，以
上係專家之意見，有其科學上之依據，相當於鑑定之性質，應可憑採。經濟部訴願決
定依據上開審查意見書，除持與原處分相同之論見外，並以系爭案之圖案層特殊設計
有別於引證案，兩者整體技術、特徵及功效並非相同，駁回其訴願，尤係依據其專業
技術之經驗法則而為結論，認事用法，並無不合，殊難憑空指摘其為不當，再訴願決
定遞予駁回，亦無不合，因將上訴人之訴駁回，經核於法無違誤。上訴意旨略以：就
兩案之結構、技術及功效比對顯現，系爭案與引證案均具實心之球體（球心），表面
以一其上印有標記圖案、文字數字之圖案層（覆蓋層），接著用有凹穴之透明樹脂（
透明或半透明膜）覆蓋包裏黏在球體（球心）表面，讓圖案層（覆蓋層）上的圖形可
以由外面看的到。因此，兩案同樣具有球體、圖案層（覆蓋層）、外覆層（表層）之
結構特徵，僅於第二樣圖案層（覆蓋層）結構文字敘述不同，系爭案為較詳盡的說明
，而引證案係以恰當之方法來含括系爭案詳盡的結構體。且兩案技術手段同樣以具黏
性之紙面上印有標記、文字圖形，讓熟悉該項技藝人士所了解之恰當的方法（用以刀
模上下連續齒狀銜接部），包圍著球形表面纏繞包裏球心，接著球心用有凹穴的透明
樹脂（透明或半透明膜）加以覆蓋，令高爾夫球可見其圖案層（覆蓋層）之圖案標記
。由此可見，系爭案之結構、技術均與引證案相同，原判決認定系爭案並無違反專利
法第九十八條第二項之規定，已有違誤云云。查系爭案固有實心球體、圖案層、外覆
層，惟引證案並未揭示關於圖案層部分，系爭案係以印刷方式將所需圖案印製在具黏
性之紙面上，再以刀模裁切成上下具連續齒狀銜接部之特殊造形貼紙，可直接黏貼於
球體外表，最後以透明樹脂用高壓射出方式收束包覆於黏有貼紙之球體表面，形成外
覆層之專利內容，已如前述。系爭案既已具體將圖案層部分之形狀結構作一明白揭露
，且為系爭案確實可實施之主要特徵。而引證案並未揭露系爭案係以印刷貼紙所形成
之圖案層的技術內容，兩案整體結構、技術功效有別，尚非相同之創作。因此，引證
案自不足以證明系爭案有違專利法之規定。上訴論旨，仍執前詞，指摘原判決違法，
求予廢棄，核無理由，應予駁回。
據上論結，本件上訴為無理由，爰依行政訴訟法第二百五十五條第一項、第九十八條
第三項前段，判決如主文。
中　　華　　民　　國　　九十一　　　年　　　七　　　　月　　　十八　　　日
                    最 高 行 政 法 院  第 四 庭
                                審 判 長 法  官　　　廖　政　雄
                                         法  官　　　趙　永　康
                                         法  官　　　林　清　祥
                                         法  官　　　鍾　耀　光
                                         法  官　　　姜  仁  脩
右  正  本  證  明  與  原  本  無  異
　　　　　　　　　　　　　　　　　　　　 法院書記官　蘇  金  全
中　　華　　民　　國　　九十一　　　年　　　七　　　　月　　　十八　　　日
